【裁判字號】    92,保險,12
【裁判日期】    921128
【裁判案由】    給付保險金
【裁判全文】
臺灣臺中地方法院民事判決  九十二年度保險字第一二號
    原      告  甲○○
    訴訟代理人  高明德  律師
                黃雅琴  律師
    被      告  新光人壽保險股份有限公司
    法定代理人  吳東進
    訴訟代理人  林巧琪
                陳永凱
右當事人間給付保險金事件，本院於民國九十二年十一月十四日言詞辯論終結，判決
如左：
    主      文
被告應給付原告新台幣參佰萬元，及自民國九十二年四月十二日起至清償日止，按週
年利率百分之五計算之利息。
訴訟費用由被告負擔。
本判決於原告以新台幣壹佰萬元供擔保後，得假執行；但被告如於假執行程序實施前
，以新台幣參佰萬元為原告預供擔保，得免為假執行。
    事      實
甲、原告方面：
  一、聲明：(一)被告應給付原告新台幣（下同）三百萬元，暨自起訴狀繕本送達翌日
      起至清償日止，按年息百分之五計算之利息。(二)訴訟費用由被告負擔。(三)原告
      願供擔保，請准宣告假執行。
  二、陳述：
    (一)原告之父親陳日於民國（下同）八十六年（契約要保書上所載為八十五年）六
      月十八日，向被告投保「新光長樂終身壽險」，並附加「新光平安意外傷害保
      險」，附加部分之保險金額為新台幣（下同）三百萬元，受益人為原告，保單
      號碼為5A784719，核先說明。
    (二)被保險人陳日於九十年十二月十七日下午，因腹瀉而住進衛生署豐原醫院（下
      稱豐原醫院）進行檢查，同年月二十一日因呼吸急促做胸部插管，在醫生建議
      下於同年月二十四日住進加護病房，以利做進一步治療及檢查（做斷層掃描）
      。於九十一年一月四日在醫生建議下做胸部手術，以改善陳日之病況，手術後
      情況穩定，並於同年月十二日從加護病房轉到一般病房，進食正常，由看護幫
      忙照顧，於同年月十八日主治醫師巡視病房時，告知看護及家屬應該可以出院
      ，惟適逢星期五，家屬向醫生表示星期一（即一月二十一日）再辦出院，讓病
      人多休息兩天，於該日晚間陳日正常用餐後，由看護將藥拿給陳日服用，詎料
      ，陳日將藥丸丟進口中並喝水後，即因藥丸哽住氣管，呼吸困難全身縮緊，無
      法言語，當時坐在旁邊的長子陳福來覺得有異趨前看視，陳日隨即用手拉長子
      陳福來的手示意陳福來去拍他的背，陳福來趕緊拍陳日之背部，陳日已完全無
      法言語，表情極為痛苦，看護立即通知護理站請醫師急救，醫生到場急救後未
      果，又將陳日轉送加護病房數分鐘後，即宣告急救無效，陳日因而不幸意外過
      世。
    (三)嗣原告於九十一年二月八日向被告請求給付保險金，直至同年三月八日被告之
      保險業務人員許數華及其主任告知原告，因被保險人陳日係「因疑似大腸腫瘤
      、陳舊性肺結核、慢性阻塞性肺病」住院，死因並非窒息死亡，故不符合意外
      事故而拒絕給付意外傷害保險金。然查：
      1.大腸腫瘤與窒息無關，陳舊性肺結核不但可以治療根治，也不會導致窒息，
        至於慢性阻塞性肺病並不會直接導致窒息，此乃基本醫學常識。
      2.參照行政院衛生署豐原醫院病歷摘要上入院欄記載：腹痛、陳舊性肺結核、
        及慢性阻塞性肺部疾病（COPD）而入院；出院欄則記載：慢性阻塞性肺部疾
        病帶自發性肺氣胸、S/P胸管、持續性氣胸、陳舊性肺結核、糖尿病、急性
        大腸炎、心肺功能衰竭導因於窒息，是以據上開病歷摘要之記載，陳日確係
        因窒息導致心肺功能衰竭而死亡。又住院治療經過欄記載：(一)楔字形切除右
        上肺葉；(二)用抗生素；(三)使用冰帶冰敷；(四)病房照顧；(五)手術後疼痛控制；
        (六)仔細觀察，足見陳日手術後相當順利，並未因手術有任何不適症狀，而處
        於可以出院之狀況。而在「手術記錄」上關於手術過程之第４項記載：沒有
        惡性腫瘤的發現，更與被告拒絕賠付之理由上所稱之「疑似大腸腫瘤」不符
        ，足見被告拒絕賠付之理由，顯屬無稽。
      3.再者，九十一年一月十八日晚間六時四十分許，護理記錄上記載：抽搐、發
        紺血氧值下降，看護訴吃藥不小心嗆到‧‧‧抽搐、發紺、牙關緊閉（此乃
        窒息之症狀），醫生開始行心肺復甦術、給予氧氣等急救，最後仍宣告急救
        無效。雖依被告所提之摘錄報告，其上記載「抽出飯粒等食後之物質」，但
        不因未明確記載未抽到藥丸之物質阻塞氣管而排除之，另據豐原醫院死亡證
        明書記載，被保險人陳日直接引起死亡之原因，係因吞食藥丸意外窒息導致
        心肺衰竭而死亡，並不是因嘔吐所導致窒息，堪稱明確。
      4.綜上所述，大腸炎、肺疾已經在復原中即將出院之陳日，確係因吞食藥丸嗆
        到而窒息導致死亡，此一不幸意外事故，已符合被告理賠要件，被告即應依
        保險契約第九條之約定給付意外傷害保險金。關於利息起算日，原主張自九
        十一年三月八日起算，減縮自起訴狀繕本送達之翌日起算。
    (四)按兩造於保險契約第二十二條約定：「本契約涉訟時，約定以要保人住所所在
      地地方法院為管轄法院」，本件要保人住所地為台中，是依法本院有管轄權，
      並此陳明。
  三、證據：提出死亡證明書乙紙、理賠課退補事項通知單乙紙（均為影本）為證，
      並聲請傳訊證人陳福來、林秀琴、陳俊杰醫師等人，聲請向豐原醫院調閱被保
      險人陳日之病歷資料。
乙、被告方面：
  一、聲明：
    (一)原告之訴及假執行之聲請均駁回。(二)訴訟費用由原告負擔。(三)如受不利判決時
      ，願供擔保請免假執行。
  二、陳述：
    (一)就原告主張被保險人陳日向被告投保系爭保險契約，並以原告為受益人等情，
      被告不予爭執。
    (二)原告主張被保險人意外死亡而請求給付保險金係屬有利於己之事實，依民事訴
      訟法第二百七十七條規定，原告自應就該部分事實負舉證責任，是依平安意外
      傷害保險附約條款第三條之「意外事故」，指「非由疾病引起之外來突發事故
      」，具有「外來性」與「突發性」之要件。而外來之事故，則指自身以外之事
      故，若係因身體內在之原因，即非意外，與一般「意料之外」之概念不同，我
      保險法就意外傷害或死亡係採原因說，導致傷害或死亡之「原因」係出於外來
      突發之意外者，方屬意外傷害或死亡，而本件被保險人係窒息致死，窒息係死
      亡之「結果」，而非死亡之「原因」，被保險人可能之死因，並不只外來突發
      意外一端，亦有出於內發或其他者，此應由原告就其主張死因係「出於外來突
      發之意外事實」舉證。
    (三)惟查原告雖提出死亡證明書，然此僅能證明被保險人異物吸入氣管窒息死亡之
      事實，而並不能證明被保險人之窒息死亡係因系爭保險契約所約定之意外傷害
      事故所致。本件經被保險人主治醫師陳俊烈醫師證稱：「有抽到口水、痰、可
      能是胃液或嘔吐物的東西」，故阻塞氣管導致窒息之異物即應為「口水、痰、
      可能是胃液或嘔吐物的東西」，屬身體內在物質，非如原告起訴主張之外來的
      「藥丸哽住氣管」，其另說明：「於死亡證明書上我有加記『吞食意外』是我
      依據‧‧‧急救時醫師告知有從氣管抽出一些東西，所以我才做出該判斷」，
      因氣管內並無藥物，亦無由證明係吞食外來物質所引起之窒息而排除胃機能不
      適而嘔吐之內在因素；又一般人不會無由的嘔吐，更何況陳日當時已因肺疾開
      刀復原狀況良好，其嘔吐反逆應必係內在胃部機能不良所引起，非導因於自身
      以外之原因，因此，被保險人死因既已排除藥丸哽住，其死因應可確定為胃液
      、嘔吐物反逆窒息。而護理紀錄所載「看護訴吃藥不小心嗆到」僅是一表象徵
      兆，看護看到的是外在的臉部抽搐、發紺、牙關緊咬等窒息症狀，進而判斷係
      吞藥丸嗆到哽住氣管，卻忽略應係適逢身體胃部機能不適而反逆之嘔吐物才是
      導致窒息之真正原因。
    (四)綜上所述，被保險人陳日因嘔吐物阻塞呼吸道所致之窒息死亡並非系爭保險契
      約條款所載「遭遇外來突發的意外傷害事故」，即不符保險契約條款對「意外
      」之定義，被告不負給付保險金之責任。
  三、證據：提出新光平安意外傷害保險契約書暨附約條款樣本各乙份、庭呈新光人
      壽病患掛門、急診或住院診療結果摘錄報告乙紙（均為影本）為證，並聲請向
      豐原醫院調閱被保險人陳日之病歷資料，送請國立臺灣大學醫學院附設醫院鑑
      定。
丙、本院依職權函請行政院衛生署豐原醫院檢送病患陳日之全部病歷資料。
    理      由
一、原告起訴主張原告之父親陳日於八十六年六月十八日，向被告投保「新光長樂終
    身壽險」，並附加「新光平安意外傷害保險」，附加部分之保險金額為三百萬元
    ，受益人為原告，保單號碼為5A784719號，被保險人陳日於九十年十二月十七日
    下午，因腹瀉而住進豐原醫院進行檢查，同年月二十一日因呼吸急促做胸部插管
    ，在醫生建議下於同年月二十四日住進加護病房，以利做進一步治療及檢查（做
    斷層掃描），於九十一年一月四日在醫生建議下做胸部手術，以改善陳日之病況
    ，手術後情況穩定，並於同年月十二日從加護病房轉到一般病房，進食正常，由
    看護幫忙照顧，於同年月十八日主治醫師巡視病房時，告知看護及家屬應該可以
    出院，惟適逢星期五，家屬向醫生表示星期一（即一月二十一日）再辦出院，讓
    病人多休息兩天，於該日晚間陳日正常用餐後，由看護將藥拿給陳日服用，詎料
    ，陳日將藥丸丟進口中並喝水後，即因藥丸哽住氣管，呼吸困難全身縮緊，無法
    言語，當時坐在旁邊的長子陳福來覺得有異趨前看視，陳日隨即用手拉長子陳福
    來的手示意陳福來去拍他的背，陳福來趕緊拍陳日之背部，陳日已完全無法言語
    ，表情極為痛苦，看護立即通知護理站請醫師急救，醫生到場急救後未果，又將
    陳日轉送加護病房數分鐘後，即宣告急救無效，陳日因而不幸意外過世，陳日係
    因大腸炎、肺疾已經在復原中且即將出院，其確係因吞食藥丸嗆到而窒息導致死
    亡，此一不幸意外事故，已符合被告理賠要件，被告即應依保險契約第九條之約
    定給付意外傷害保險金，爰依保險契約之約定提起本件訴訟等語。被告則以：依
    平安意外傷害保險附約條款第三條之「意外事故」，指「非由疾病引起之外來突
    發事故」，具有「外來性」與「突發性」之要件；而外來之事故，則指自身以外
    之事故，若係因身體內在之原因，即非意外，與一般「意料之外」之概念不同，
    我保險法就意外傷害或死亡係採原因說，導致傷害或死亡之「原因」係出於外來
    突發之意外者，方屬意外傷害或死亡，而本件被保險人係窒息致死，窒息係死亡
    之「結果」，而非死亡之「原因」，被保險人可能之死因，並不只外來突發意外
    一端，亦有出於內發或其他者，此應由原告就其主張死因係「出於外來突發之意
    外事實」舉證，惟查原告雖提出死亡證明書，然此僅能證明被保險人異物吸入氣
    管窒息死亡之事實，而並不能證明被保險人之窒息死亡係因系爭保險契約所約定
    之意外傷害事故所致，本件被保險人陳日因嘔吐物阻塞呼吸道所致之窒息死亡並
    非系爭保險契約條款所載「遭遇外來突發的意外傷害事故」，即不符保險契約條
    款對「意外」之定義，被告不負給付保險金之責任等語資為抗辯。
二、原告主張原告之父親陳日於八十六年六月十八日，向被告投保「新光長樂終身壽
    險」，並附加「新光平安意外傷害保險」，附加部分之保險金額為三百萬元，受
    益人為原告，保單號碼為5A784719號，被保險人陳日於九十年十二月十七日下午
    ，因腹瀉而住進豐原醫院進行檢查，同年月二十一日因呼吸急促做胸部插管，在
    醫生建議下於同年月二十四日住進加護病房，以利做進一步治療及檢查（做斷層
    掃描），於九十一年一月四日在醫生建議下做胸部手術，並於同年月十二日從加
    護病房轉到一般病房，於同月十八日晚間陳日突因故死亡之事實，已為原告所不
    爭執，並經原告提出豐原醫院出具之死亡證明書影本一件、被告所提出陳日之保
    險契約影本一份為證，並有豐原醫院九十二年五月二十九日豐醫歷字第０九二０
    ００二九二九號函所附陳日之病歷影本一份在卷可憑，故原告主張上開事實，自
    堪信為真實。茲有爭執者，係被保險人陳日之死因是否為保險契約所稱之「意外
    事故」？經查：
  (一)按當事人主張有利於已之事實者，就其事實有舉證責任，民事訴訟法第二百七十
    七條定有明文。是債權人就權利存在之一般要件事實，固應負主張及舉證責任，
    惟如係權利障礙、消滅及排除之特別要件事實，則應由債務人負抗辯及舉證之責
    任，此為舉證責任分配原則之當然解釋。準此，保險受益人固應就請求保險金權
    利成立之一般要件事實負舉證責任，然保險人如抗辯有免責事由，因該事項係屬
    權利排除之特別要件事實，保險人自應就所抗辯之事實，負證明之責。次按所謂
    意外事故，係指非所能預期之偶發事故，即一般所稱之外來突發事故。蓋人之傷
    亡有出於內在原因者，諸如器官老化、疾病及細菌感染等；有出於外在原因者，
    是事故不屬內在原因所引起，除非保險契約特別明定保險人得予免責外，均屬意
    外身故保險契約之承保範圍。而外來突發之意外事故，係指非被保險人內在自身
    疾病所引發，亦非被保險人所得預期發生之事故而言。故本件就陳日死亡前曾發
    生「意外事故」之事實，即須由原告負舉證責任，合先敘明。
  (二)本件原告主張被保險人陳日係因吞食藥丸，因藥丸哽住氣管，呼吸困難全身縮緊
    ，經醫師急救無效等語，該事實則為被告所否認，並辯稱陳日應非因吞藥丸嗆到
    哽住氣管致死，而應係適逢身體胃部機能不適而反逆之嘔吐物才是導致窒息死亡
    云云。然查證人即陳日之主治醫師陳俊烈於九十二年八月二十八日到庭證稱：「
    我是死者陳日的主治醫師，病人九十年十二月十八日轉診到豐原醫院，剛轉診到
    急診室時，急診室的醫師判斷可能是腸胃的疾病，先由腸胃科的醫師收入院治療
    ，十二月二十一日發現有呼吸急促的問題，就照胸部Ｘ光，發現有自發性的氣胸
    ，二十一日下午就插胸管治療，但因插管後，發現他的肺部還會持續性漏氣，肺
    的擴張不好，所以就跟病人及家屬溝通後，認為有開刀治療的適應症，就在九十
    一年一月四日施行開胸手術，從這時開始就由我負責治療，擔任主治醫師，病程
    還算順利，在一月十二日就從加護病房轉到一般病房，當時胸部的插管還在，不
    需要使用呼吸器就可以自己呼吸，當時不用氣管插管，在一般病房作手術後復原
    的照顧，症狀性治療，包括呼吸治療（並非插管，而是屬於手術後的復建），後
    來發現病人的改善很好，日漸進步，我那時有跟病人及家屬說，復原算是不錯，
    過幾天應該就可以回家療養，當時病人的狀況，偶而在吞嚥上會有嗆到的現象，
    死者發生事故的那一天，剛好是星期五，我那天下午五點多還有去巡房，一切都
    還很正常，巡房後我下午六點半去門診，之後死者是吃些什麼東西我不清楚，到
    六點多時死者有異樣，死者的看護緊急通知病房護理人員，護理人員趕去處理，
    一方面通知值班的主治醫師林芳雄醫師，一方面通知我說死者在急救，我趕到病
    房時還正在急救，我看到病人的臉部已經發紺，當時氣管內管已經插入，並擠壓
    氧氣，我有問主治醫師，是否有抽出什麼東西，主治醫師說有抽到口水、痰、可
    能是胃液或嘔吐物的東西，接著就一直進行急救但無效果，死者的致死原因，依
    我的判斷，應該是呼吸道的突然梗塞，吸不到空氣，導致呼吸衰竭，接著心臟就
    立刻受到影響，導致心肺衰竭死亡，本件陳日的死因應該是窒息引起的心肺衰竭
    ，至於死亡證明書上記載『陳舊性肺結核』是在表明死者的病史，記載『肺氣腫
    並持續性氣胸』是在說明死者住院時的病況，該兩項原因並不是導致死者直接死
    亡的原因，死亡證明書上我有加記『吞食意外』是我依據當時的狀況去判斷，因
    我五點多去巡房時，陳日一切都很正常，後來依據急救時主治醫師所告知有從氣
    管抽出一些東西，所以我才做出該判斷，又自發性氣胸嚴重者，病人會有呼吸喘
    促、胸痛的症狀，但就本件陳日的情形，他已經過手術治療，在復原階段，病房
    追蹤胸部Ｘ光檢查，肺部擴張良好，所以本件陳日死亡的原因，並非自發性氣胸
    所導致」等語明確。則依證人所述，可知本件被保險人陳日於手術後，已處於復
    原階段，且復原情況良好，已經可準備出院回家療養，而相關致死原因，亦非死
    者內在疾病（自發性氣胸）所導致，故本件陳日於九十一年一月十八日所發生之
    事故，明顯非屬其內在原因（自身疾病）所導致。又依卷附陳日之病歷資料所載
    ，九十一年一月十八日晚間六時四十分許，護理記錄上記載：「抽搐、發紺、血
    氧值下降（ＳＰＯ2），看護訴吃藥不小心嗆到，臉及四肢抽搐、發紺、牙關緊
    閉」等語，參酌證人所述及本件之治療過程，足認本件被保險人陳日確有發生吞
    食意外之突發事故。故本件應認原告就陳日曾發生「意外事故」之事實，已盡其
    舉證責任，被告空言否認陳日非發生吞食意外云云，即無可取。
  (三)綜上所述，本件陳日確係發生吞食意外之情事而導致醫師緊急搶救後無效死亡，
    則本件陳日之死亡，自已該當保險契約所稱之「意外事故」，則依兩造契約之約
    定，被告自應負理賠責任。
三、本件既認定被保險人陳日係發生吞食意外後經急救無效死亡，則被告聲請將本件
    送請國立臺灣大學醫學院附設醫院為鑑定，洵無必要，附此敘明。
四、從而，原告依保險契約之約定，請求被告應給付原告三百萬元，及自九十二年四
    月十二日（起訴狀繕本送達翌日）起至清償日止，按週年利率百分之五計算之利
    息，為有理由，應予准許。
五、兩造陳明願供擔保，聲請宣告假執行及免為假執行，核均無不合，爰酌定相當擔
    保金額予以准許。
六、據上論結，本件原告之訴為有理由，依民事訴訟法第七十八條、第三百九十條第
    二項、第三百九十二條，判決如主文。
中      華      民      國    九十二    年      十一    月    二十八    日
                                    臺灣臺中地方法院民事第三庭
~B法      官  李悌愷
右為正本係照原本作成
如不服本判決，應於判決送達後二十日內，向本院提出上訴狀。
中      華      民      國    九十二    年      十一    月    二十八    日
~B法院書記官  洪加芳


司法院資訊處製作；財團法人民間司法改革基金會備份。
